【裁判字號】    97,訴,615
【裁判日期】    970819
【裁判案由】    公共危險
【裁判全文】
臺灣基隆地方法院刑事判決               97年度訴字第615號
公  訴  人  臺灣基隆地方法院檢察署檢察官
被      告  戊○○
                    （另案於臺灣臺北監獄桃園分監執行中）
選任辯護人  陳樹忍律師
上列被告因公共危險案件，經檢察官提起公訴（97年度偵字第41
5號），本院判決如下︰
    主  文
戊○○放火燒燬現非供人使用之他人所有住宅，未遂，處有期徒
刑貳年。
    事  實
一、戊○○與乙○○原為夫妻關係，於民國95年6月間2人離婚後
    ，戊○○時常要求乙○○讓其借住位在基隆市○○區○○路
    53之1號獨立式建築物（該處係乙○○供作鐵工廠使用，下
    稱鐵工廠），惟於96年11月間戊○○再次向乙○○借住上開
    鐵工廠未果，戊○○竟於96年11月24日之前1或2日，趁乙○○未居住該處之便，破壞該處後門窗戶，無故侵入上開鐵工
    廠（無故侵入住宅部分，未據告訴），即待在鐵工廠之工具
    間內暫居不走，雖經乙○○發覺委請其離開，惟戊○○仍不
    為所動。戊○○自96年11月25日凌晨零時14分14秒起，至同
    日17時44分43秒止，即不斷以上開鐵工廠工具間之室內電話
    （門號00000000號）撥打到乙○○的行動電話（門號000000
    0000）欲找乙○○，其間，乙○○接聽後在與戊○○對話時
    ，口氣欠佳，並出言斥責戊○○不要再鬧了，使戊○○氣憤
    難消，戊○○飲酒後（尚未達不能辨識其行為違法或欠缺依
    其辨識而行為之能力，或辨識行為違法或依其辨識而行為之
    能力顯著減低之程度），在酒意的驅使下，戊○○明知該鐵
    工廠係現非供人使用之住宅，如以易燃物質點火引燃，勢將
    延燒屋內建築，竟仍基於放火燒燬現非供人使用之住宅，亦
    不違反其本意之不確定故意，持屋內工具間裡乙○○原先向
    設於基隆市七堵區○○○路199號建義五金行購買的鐵製容
    器「369松香水」（景鴻塗料有限公司所生產）作為引燃物
    ，將桶內之具有易燃性松香水（具有芳香族溶劑成分，以二
    甲苯、三甲苯為主要成分，另有壬烷、苯乙烷、異丙苯等成
    分）悉數全部潑灑到工具間西南側及北側二處堆放衣服、雜
    物等物品上（二處相距約2公尺，門口處有瓦斯罐1瓶），然
    後用不明之點火器具，分別點燃後，火勢迅速竄起，戊○○
    見狀旋即逃往前門附近的沙發處躲避，適有鄰居丁○○、甲○○等4人洽好在附近鐵工廠對面烤肉並聊天，忽見戊○○
    自上開鐵工廠衝出後未久，即聽見鐵工廠屋內傳出爆炸聲，
    之後又冒出陣陣濃煙，始驚覺有異，乃趕到乙○○居所，先
    打破已著火工具間的窗戶玻璃，然後持借來的滅火器噴灑滅
    火，此時乙○○剛好返回，一同加入滅火行列，而將火勢撲
    滅，上開鐵工廠始倖免未被燒燬，僅有工具間內之衣物等物
    燒燬（毀損器物部分，未據告訴）。
二、案經基隆市警察局第三分局報報告臺灣基隆地方法院檢察署
    檢察官偵查起訴。
    理  由
   理  由
壹、證據能力部分：
一、按被告以外之人於審判外之言詞或書面陳述，除法律有規定
    者外，不得作為證據，刑事訴訟法第159 條固定有明文。惟
    被告以外之人於審判外之陳述，雖不符同法第159條之1至之
    4之規定，而經當事人於審判程序同意作為證據，法院審酌
    該言詞陳述或書面陳述作成時之情況，認為適當者，亦得為
    證據。查本案證人乙○○、丁○○、甲○○於警詢中之證述
    ，為審判外之陳述而屬傳聞證據，且不符刑事訴訟法第159
    條之3之規定，應無證據能力。
二、次按被告以外之人於偵查中向檢察官所為之陳述，除顯有不
    可信之情況者外，得為證據，刑事訴訟法第159條之1亦定有
    明文。查證人乙○○、丁○○、甲○○、許景儒於偵查中所
    為之陳述，業經具結，且無顯不可信之情形，自亦得為證據
    。
貳、實體部分：
一、訊據被告戊○○矢口否認有何放火之犯行，辯稱：伊當時只
    有獨自在喝米酒，喝完後，即躺在屋外沙發椅上睡覺，伊並
    沒有進入乙○○的鐵工廠放火云云，然查：
二、經查：
  (一)門牌號碼基隆市○○區○○路53之1號房屋為乙○○所有，
    於96年11月24日之前1日或2日即由被告1人單獨居住使用，
    於96年11月25日17時50分許，因起火燃燒，造成該工具間東
    側間有明顯煙壎情形，南側桌子上下及周圍物品有滅火器粉
    末覆蓋情形，無燃燒跡象，西南側部分牆面油漆受燒脫落，
    天花板受熱變形但未完全掉落，該屋並未喪失其主要效用之
    程度而未達燒燬；綜合研判工具間內西南側雜物堆及北側雜
    物堆應為二處不連續起火處，而北側起火處底部所採集證物
    檢出含有芳香族溶劑成分，故本案起火原因不排除人為縱火
    所造成火災之可能等情，此有基隆市消防區火災原因調查報
    告書1份（內附有火災原因調查報告書摘要、火災現場勘查
    人員簽到表、火災現場勘查紀錄及原因研判、火災出動觀察
    紀錄及報案紀錄、談話筆錄及調查筆錄、火災證物鑑定報告
    及相關附件、火災現場採證及拍攝位置圖、火災現場照片資
    料、火災現場保持完整及勘察完畢通知書等）在卷可佐。且
    依證人許景儒即本件鑑員識人員於偵查時結證稱：「伊認為
    本件起火原因不排除是人為引燃，因為現場有兩處不連續的
    起火處，都是在工具間裡，一個是在西南側、一個在北側，
    都是堆放雜物的地方，在現場沒有發現點火的工具，也沒有
    煮東西的器具，電器線路也沒有問題，地上也沒有煙蒂，但
    在現場的水泥、地墊、衣服上有採集芳香族的溶劑成分」等
    語（見偵卷第86至88頁），而基隆市消防局人員在火災現場
    所採集之地板水泥塊及燒損衣物，經送內政部消防署以靜態
    式頂空濃縮法處理後所得之萃取液，注入氣相層析質譜儀分
    析鑑定結果，檢出芳香溶劑成分，此亦有該署鑑定案件編號
    第962207號火災證物鑑定報告1份在卷可佐；至於火災現場
    的鐵製容器，經證人乙○○於偵查時證稱：「工具間的松香
    水，本來還有半罐，但案發後裡面已經空了，因為伊時常在
    用，所以知道裡面還有半罐」等語（見偵卷第88頁），係指
    證鐵製容器內裝有松香水（該物品係乙○○向設於基隆市七
    堵區○○○路199號建義五金行購買景鴻塗料有限公司所生
    產的「369松香水」）等情，且被告亦於偵查中自承知悉乙○○工作時有用過松香水等語（見偵卷第81頁），而松香水
    具有芳香族溶劑成分，以二甲苯、三甲苯為主要成分，另有
    壬烷、苯乙烷、異丙苯等成分，其中二甲苯、三甲苯皆屬易
    燃性液體，此有上開報告書及物質安全資料表各1份、照片4
    張在卷可參，足見被告係以松香水作為本件放火之引燃工具
    無訛。
  (二)火災發生當時，證人丁○○、甲○○等人在距離乙○○住處
    約有30公尺的下坡處烤肉，可輕易查看乙○○的住家狀況，
    其等就案發時所見所聞，均結證稱：「渠等看到戊○○從乙○○家走出來，過了一會兒就傳出1聲爆聲，然後乙○○的
    家就冒煙了，後來渠等趕快持滅火器打破窗戶玻璃救火。並
    沒有看見有其他人出入乙○○的家。」等語（見偵卷第106
    、107頁，本院97年6月30日審判筆錄），是證人丁○○、甲○○均見到被告從乙○○之鐵工廠走出後，隨後即發現屋內
    起火燃燒，期間並未見到有其他人進出乙○○鐵工廠等情，
    足見火災發生之際僅有被告1人在乙○○屋內。
  (三)又被告自96年11月25日凌晨零時14分14秒起至同日17時44分
    43秒止，即不斷以上開鐵工廠工具間之室內電話（門號0000
    0000號）撥打到乙○○的行動電與其聯絡，然遭乙○○斥責
    等情，亦為證人乙○○指證歷歷，且為被告所不否認，並有
    遠傳電信股份有限公司雙方通聯記錄1份附卷可憑，可見被
    告飲酒後在酒意的驅使下，更加氣憤難消而有犯案之動機，
    故而，被告當應係實際放火之人，堪予認定。
  (四)按行為人對於構成犯罪之事實，預見其發生，而其發生並不
    違背其本意者，以故意論，刑法第13條第2項定有明文。查
    被告於前開時、地放火點火引燃衣飾，接著火勢蔓延燒工具
    間，當足認會產生引起住宅燃燒之危險，更可能會進而迅速
    延燒到整棟住宅，此事實為一般人所明知，被告對此自難諉
    為不知，是被告如僅有燒燬衣服之意圖，當會全力採取撲救
    作為，卻眼見火舌竄起，竟不及時撲救，是可見該火勢延燒
    之結果勢必波及到其他物品，甚至整棟房屋，此為普通常識
    ，被告為思慮健全之成年人當知此理，足徵被告於本案點火
    之際，對於足以延燒至整間住宅當已認識，而非全然無所預
    見，尤其放火隨即離開現場，現場火勢更加無法控制，被告
    當可預見此情，竟不顧此一危險，猶容任該結果之可能發生
    而悍然為之，其具有放火燒燬住宅之不確定故意，至為灼然
    。
  (五)綜上所述，被告前開所辯，均與事實不符，顯係事後卸責之
    詞，委無可採。本案事證明確，被告放火之犯行已堪認定。
三、論罪科刑：
  (一)按刑法第173條第1項之放火罪，係以放火燒燬之住宅或建築
    物等現既供人使用或有人所在，依通常情形往往因放火結果
    遭受意外之危害，為保護公共安全起見，特為加重處刑之規
    定。故該條項所稱之人，當然係指放火人犯以外之人而言，
    如果前項住宅或建築物，即為放火人犯自行使用或祇有該犯
    在內，則其使用或所在之人，已明知放火行為並不致遭受何
    種意外危害，自不能適用該條項處斷（參最高法院28年上字
    第3218號判例意旨、80年度台上字第3678號判決意旨、88年
    度台上字第6550號判決意旨、93年度台上字第6243號判決意
    旨）。查，本件基隆市○○區○○路53之1號房屋於案發時
    係被告1人單獨居住使用，且上開房屋係獨立式建築物，並
    未與其他建築物或住宅相毗鄰，亦據證人乙○○證述（見本
    院97年6月30日審判筆錄）明確，揆諸前開判例意旨，上開
    房屋自非屬刑法第173條第1項所規範之客體，而應屬刑法第
    174條第1項所稱「現非供人使用之他人所有住宅」。又按，
    刑法第174條第1項放火燒燬現非供人使用之住宅罪，其直接
    被害法益，為一般社會之公共安全，雖同時侵害私人之財產
    法益，但仍以保護社會公安法益為重，況放火行為原含有毀
    損性質，而放火燒燬現非供人使用之住宅罪，自係指房屋之
    整體而言，應包括墻垣及該住宅內所有設備、傢俱、日常生
    活上之一切用品。故一個放火行為，若同時燒燬住宅與該住
    宅內所有其他物品，無論該其他物品為他人或自己所有，與
    同時燒燬數犯罪客體者之情形不同，均不另成立刑法第175
    條第1項或第2項放火燒燬住宅以外他人或自己所有物罪（最
    高法院79年台上字第1471號判例參照）。次按，刑法第174
    條第1項之放火行為，係指已實施點燃引火之媒介物，足以
    導致目的物之燃燒而言，如已實施放火行為，而未使房屋達
    到喪失效用之程度者，即屬放火未遂。本件被告之放火行為
    僅造成上開房屋工具間內，部分衣物及器物燒燬，惟該房屋
    未達喪失其主要效用之程度，核被告所為，應係犯刑法第17
    4條第3項、第1項之放火燒燬現非供人使用之他人所有住宅
    未遂罪；公訴意旨漏未斟酌上情，認被告所為係犯刑法第17
    3條第3項、第1項之放火燒燬現供人使用之住宅罪，容有未
    洽，惟其起訴之基本事實同一，本院自應予審理，並變更其
    起訴法條。
  (二)被告已著手於放火犯行之實行而不遂，為未遂犯，爰依刑法
    第25條第2項之規定減輕其刑。
  (三)又被告雖有精神分裂之精神疾病，但經本院依職權函請行政
    院衛生署基隆醫院對被告進行精神鑑定之結果，認為：「個
    案（被告）過去之個人史、疾病史、身體檢查、心理測驗與
    精神狀態檢查結果，本院認為其乃一『精神分裂症』患者。
    個案於犯行當時，並未呈現明顯精神症狀，也未使用足以影
    響其精神狀態之毒品，個案也充分瞭解相關縱火行為的『違
    法性』。故個案於犯行當時對於外界事務之知覺理會及判斷
    能力並未較普通入之平均程度減退，其精神狀態並未達到『
    精神耗弱』之程度。」等情，有該院97年7月9日基醫精字第
    0970006437號函暨精神鑑定報告書1份在卷可參，是被告應
    無刑法第19條規定之適用，附此說明。
  (四)爰審酌被告僅因細故與前夫乙○○林在電話中發生口角爭執
    ，即圖謀發洩情緒而放火，並造成被害人乙○○所有之上開
    房屋遭火災，雖未達燒燬房屋之程度，但其所生之潛在危害
    非小，且被告犯後一再否認犯行，態度難謂良好，兼衡其素
    行、智識程度等一切情狀，量處如主文所示之刑。
  (五)被告放火所用之不詳點火器具，並未查扣在案，惟無積極證
    據證明該物為被告所有且現仍存在，爰不宣告沒收，併予敘
    明。
據上論斷，應依刑事訴訟法第299條第1項前段、第300條，刑法
第174第3項、第1項、第25條笫2項，判決如主文。
本案經檢察官丙○○到庭執行職務。
中    華    民    國    97    年    8    月    19   日
                  刑事第四庭審判長法  官    齊  潔
                                  法  官    王慧惠
                                  法  官    何怡穎
以上正本證明與原本無異。
如不服本判決應於收受本判決後10日內向本院提出上訴書狀，其
未敘述上訴理由者，並得於提起上訴後10日內向本院補提理由書
狀（均須按他造當事人之人數附繕本）「切勿逕送上級法院」。
中    華    民    國    97    年    8     月    6     日
                                  書記官    鄭梅君
附錄論罪法條
中華民國刑法第174條
放火燒燬現非供人使用之他人所有住宅或現未有人所在之他人所
有建築物、礦坑、火車、電車或其他供水、陸、空公眾運輸之舟
、車、航空機者，處3 年以上10年以下有期徒刑。
放火燒燬前項之自己所有物，致生公共危險者，處6 月以上5 年
以下有期徒刑。
失火燒燬第1 項之物者，處6 月以下有期徒刑、拘禁或3 百元以
下罰金。失火燒燬前項之物，致生公共危險者，亦同。
第 1 項之未遂犯罰之。


司法院資訊處製作；財團法人民間司法改革基金會備份。
